【裁判字號】    94,訴,408
【裁判日期】    951011
【裁判案由】    違反政府採購法
【裁判全文】
臺灣新竹地方法院刑事判決               94年度訴字第408號
公  訴  人  臺灣新竹地方法院檢察署檢察官
被      告  乙○○○
選任辯護人  郭鑫生律師
            陳萬呈律師
被      告  丁○○
被      告  唐榮油漆股份有限公司
代  表  人  甲○○
選任辯護人
兼  代理人  郭鑫生律師
被      告  成修企業有限公司
代  表  人  丙○○
上列被告因違反政府採購法案件，經檢察官提起公訴（93年度偵
字第1608號），本院判決如下：
    主  文
丁○○意圖影響採購結果，容許他人借用本人名義參加投標，處
有期徒刑肆月，如易科罰金，以銀元佰元即新臺幣玖佰元折算
壹日。
成修企業有限公司之從業人員，因執行職務，意圖影響採購結果
，容許他人借用本人名義參加投標，科罰金新臺幣拾萬元。
被告乙○○○、唐榮油漆股份有限公司均無罪。
    事  實
一、丁○○實際負責成修企業有限公司（代表人為丁○○之妻丙○○，下簡稱成修公司）之經營，為成修公司之從業人員，
    同時身兼雅展油漆專業顧問有限公司（下簡稱雅展公司）代
    表人。因雅展公司為唐榮油漆股份有限公司（代表人為甲○○，下稱唐榮公司）之下游施工協力廠商，而唐榮公司有意
    承攬臺灣電力股份有限公司（下簡稱臺電公司）新桃供電區
    營運處於民國92年間辦理「新竹線務段轄內鐵塔、鋼管桿油
    漆工程（Ａ）、（Ｂ）、（Ｃ）3項招標案，唐榮公司實際
    業務負責人乙○○○即指示業務員顏得勝及工程部行政助理
    許秀琴，先行填載唐榮公司參與該3項工程案標封內詳細價
    目表（含工程數量表）及標單等資料後，將標單標價總額欄
    保留空白，再將詳細價目表及標單寄交丁○○評估施工部分
    之費用，丁○○於計算投標金額後囑其女陳佩瑜在標單標價
    總額欄內各填載新臺幣（下同）535萬元（Ａ案）、301萬元
    （Ｂ案）、626萬元（Ｃ案），並自行於92年7月21日16時許
    ，在新竹市○○路○段681號臺電公司新桃供電區營運處前，
    委託另一投標廠商均和油漆工程行人員世淑瓊代為將唐榮公
    司標封送至該營運處警衛室收件以參與投標。惟丁○○因恐
    參與投標之合格廠商未達3家，為確保招標機關能決標，以
    利唐榮公司順利得標再轉交雅展公司施作，竟意圖影響採購
    結果，明知成修公司並無資力及施工能力，仍利用其實際負
    責成修公司運作之機會，指示不知情之丙○○自行計算投標
    金額填寫標單，丙○○因識字不深，遂又轉囑其女陳佩瑜填
    載後，逕將標封直接郵寄參與投標，丁○○遂以此方式借用
    並容許無競標真意之成修公司參加投標。嗣丁○○於同年7
    月22日10時許，代表成修公司在臺電公司新桃供電區營運處
    開標室參與開標程序，使唐榮公司順利各以4,219,002元（
    Ａ案）、301萬元（Ｂ案）、626萬元（Ｃ案）標得全部三案
    之工程，而影響採購結果之正確性，丁○○於唐榮公司得標
    後並以雅展公司實際負責該標案之施工。
二、案經法務部調查局新竹市調查站移送臺灣新竹地方法院檢察
    署檢察官偵查起訴。
    理  由
壹、下列事實為被告丁○○、乙○○○、成修公司、唐榮公司等
    均供認無誤，並經證人甲○○、丙○○、世淑瓊、許秀琴、
    顏得勝、陳佩瑜、劉淑靜分別於法務部調查局新竹市調查站
    及偵訊時證述在案（見偵查卷7至9、21至30、38至42、159
    至160、162至163、170至171頁），復有唐榮公司華南商業
    銀行帳戶（帳號0000000號）92年7月1日至92年7月31日存款
    往來明細表1張、轉帳傳票、暫付款憑單各3張、授權書1紙
    （見偵查卷第31至34、79頁）、臺電公司新桃供電區營運處
    政風課92年9月25日新桃政字第92134號函1份、工程開標紀
    錄表、投標廠商參與開標簽到表、中文公開招標公告資料各
    3份、標單、詳細價目表各8紙、投標廠商資格審查表、投標
    綜合封各9紙 (見偵查卷第43至44頁、第62至69、71至73、
    77至78、81至84、88至95、97至99、103、106至108、113至
    118、120至122、126、129至131頁），堪予採認：
一、唐榮公司之代表人為甲○○，其妻乙○○○則實際負責公司
    對外投標工程之相關業務經營。丁○○係成修公司代表人丙○○之夫，並實際負責成修公司業務，另為雅展公司之代表
    人。
二、新竹市○○路○段681號臺灣電力股份有限公司新桃供電區營
    運處於民國92年間辦理「新竹線務段轄內鐵塔、鋼管桿油漆
    工程（Ａ）、（Ｂ）、（Ｃ）」3項招標案，底價各為4,219
    ,002 元、3,060,822元、6,382,020元。
三、唐榮公司之投標文件中，詳細價目表（含工程數量表）全部
    內容及標單上投標廠商資料部分，係由行政助理許秀琴填寫
    。至於標單上「標價總額」欄則保留空白，將詳細價目表及
    標單寄交丁○○評估工資等費用後計算投標金額後，丁○○
    並囑託其女陳佩瑜各填載535萬元（Ａ案）、301萬元（Ｂ案
    ）、626萬元（Ｃ案）。
四、唐榮公司之標封，係於92年7月21日16時許，在新竹市○○
    路○段681號新桃供電區營運處前，由丁○○囑託另一投標廠
    商均和油漆工程行人員世淑瓊代為送至該營運處警衛室收件
    。
五、成修公司之投標文件，則係由丙○○囑其女陳佩瑜在「標價
    總額」欄內，各填載503萬元（Ａ案）、362萬元（Ｂ案）後
    ，將標封郵寄新桃供電區營運處參與投標，至於C案所投標
    總額不詳。
六、前述三標案於同年7月22日10時許，在新桃供電區營運處開
    標室，唐榮公司由業務員顏得勝代表、成修企業公司則由丁○○代表到場。
七、Ａ案部分，因開標結果，三家廠商標價均高於底價。由於成
    修公司係開標時之最低標價，依法本得優先減價，但因代表
    人未帶印鑑而無法參與減價，由遂唐榮公司與均和油漆工程
    行（原標價為680萬元）先後表示減價後，第一次比減價格
    後之標價均減至5百萬元，但第二次比減價格時，均和油漆
    工程行表示不願再減價，最後由唐榮公司以底價得標。Ｂ案
    部分，由唐榮油漆公司以低於其他二家競標廠商之價格301
    萬元得標。Ｃ案部分，唐榮油漆公司以低於其他二家競標廠
    商之價格得標。至於成修公司因押標金不足，無法參與競標
    ，但因投標廠商共有三家，已達法定競標家數，仍得依法決
    標。
貳、被告丁○○、成修企業有限公司（下簡稱成修公司）部分：
一、訊據被告丁○○、成修公司代表人丙○○雖均否認有何借用
    成修公司名義或容許他人以成修公司參與上述標案之情事。
    惟查：
(一)被告丁○○於本院以證人身份受詰問時，對於事實欄所載之
    計算、填載唐榮公司標單並直接送件之過程，已證述綦詳，
    並對於以成修公司名義參與投標之始末證稱：「（問：成修
    公司和雅展公司的實際負責人都是你？）是，工程都是我在
    做。」、「（問：成修公司有去投標這三項工程？）有，我
    叫她（指丙○○）寄的。」、「（問：投標的三個標單是誰
    寫的？）我太太叫我我女兒寫的。」、「因為我知道這個工
    程不好做，可能會很少人去，所以打電話回去。」、「（問
    ：投標那天你有沒有到場？）有。」、「（問：當天代表哪
    家公司？）... 因為我太太說他沒有時間，所以叫我去看一
    下，我當時代表成修公司。」、「（問：你要你女兒寫成修
    公司的標單，是顏得勝詢價前或詢價後？）詢價後，因為我
    覺得這個工程價格很不好，很多人不會投標。」、「（問：
    既然知道唐榮油漆公司有要去投標本件工程，為何你又再以
    成修公司去投標？）因為得標程序不足三家，就要廢標，師
    傅很多，怕沒有工作，為了不讓他廢標，所以才這樣做。」
    、「（問：是否當初你期待唐榮油漆公司可以順利拿到這個
    案子，你的師傅才有工作做，所以你儘量想讓唐榮油漆公司
    得標？）是。」、「（問：成修公司本身有無從事施工的工
    作？）都是雅展油漆在做，都是我在處理。」、「（問：你
    本來沒有想讓成修公司得標？）本來就沒有本錢跟人力，哪
    有辦法得標。」、「（問：所以成修公司就是去陪標？）是
    ，我就是想調他去一下，讓師傅有工作可以做。」、「（問
    ：陪標就是犯罪了？）所以我認罪，我當時不知道這樣違法
    。」等語，核與證人即成修公司名義負責人丙○○於偵查中
    證述：成修公司確有參與上開工程案投標，標單則是由其囑
    託女兒陳佩瑜填載等情，及證人陳佩瑜所證受父母丁○○、
    丙○○所囑，各在唐榮公司、成修公司參與上開工程案標單
    標價總額欄內填載數額之事實均大致相符。另同案被告乙○○○於偵查及本院審理時皆坦言：唐榮公司員工許秀琴將公
    司之標單寄交被告丁○○填載標價總額欄內數額，由被告丁○○遞送標封參與投標，標得上開工程後亦由被告丁○○負
    責工地等語，與唐榮公司員工顏得勝、許秀琴於偵查中所證
    標單填載及送件情節相合。
(二)被告丁○○雖為本案被告，但本院已依刑事訴訟法第181條
    告以得拒絕證言，其仍於具結後為首開不利己之自白，並有
    同案被告乙○○○及證人丙○○、陳佩瑜、顏得勝、許秀琴
    之前揭說詞可資佐証，自得採為認定其犯罪之證據。且衡諸
    常情，以本件工程Ａ案部分，競標之三家廠商開標時之標價
    本均高於底價，由出價最低之成修公司依政府採購法第53條
    第1項取得優先減價之權限，竟因未帶印鑑以致於無法參與
    減價，只得由唐榮公司與均和油漆工程行競價，若成修公司
    確實有競標之真意，豈會如此？另Ｃ案部分，成修公司更因
    繳納之押標金不足而根本無法參與競標，其對於本標案之草
    率顯然可見，益知成修公司並無競標真意。況被告丁○○業
    已坦言成修公司並無承攬本案招標工程之資力與施工能力。
    從而，被告丁○○借用成修公司名義，並利用其實際負責成
    修公司業務之機會，容許無競標真意之成修公司參與本件投
    標之事實，已臻明確，應依法論科。
二、被告丁○○為使本標案順利決標，借用無競標真意之成修公
    司名義參與投標，此部分所為係犯政府採購法第87條第5項
    前段之意圖影響採購結果借用他人名義投標罪；又其身為成
    修公司實際之負責業務人，卻利用此一控制公司經營之機會
    容許成修公司參加投標，所為則係犯同條項後段之意圖影響
    採購結果容許他人借用本人名義參加投標罪。其利用不知情
    之妻子丙○○、女兒陳佩瑜犯意圖影響採購結果容許他人借
    用本人名義參加投標罪，係間接正犯。所犯上開二罪間，係
    一行為觸犯二罪名之想像競合犯，爰從意圖影響採購結果容
    許他人借用本人名義參加投標罪處斷。按廠商之代表人、代
    理人、受雇人或其他從業人員，因執行業務犯本法之罪者，
    除依該條規定處罰其行為人外，對該廠商亦科以該條之罰金
    ，政府採購法第92條定有明文。被告丁○○雖非成修公司法
    律上之代表人（公訴意旨認被告丁○○為成修公司代表人，
    尚屬誤會），但應屬成修公司之從業人員，其因執行職務而
    犯政府採購法第87條第5項後段之罪，依同法第92條之規定
    ，成修公司亦應受政府採購法第87條第5項後段所定罰金刑
    之宣告。公訴人起訴書中雖載明被告丁○○係犯政府採購法
    第87條第4項之罪，惟起訴後公訴人本檢察一體之原則，已
    更正被告丁○○所犯法條為同法第87條第5項後段，有臺灣
    新竹地方法院檢察署94年度蒞字第2915號補充理由書存卷可
    查，本院復已依刑事訴訟法第95條之規定，告知被告丁○○
    及成修公司所犯法條等相關權利，使其得行使訴訟上之防禦
    權，當認此部分公訴人於起訴書上所載法條業經更正，附此
    敘明。本院審酌政府採購法之制訂目的，在建立公平、公開
    之政府採購程序，以提升採購效率與功能，確保採購品質，
    使政府採購程序回歸市場競爭機制，被告丁○○企圖在形式
    上製造符合法定投標家數之決標要件之假象，所為實際上已
    導致上述標案缺乏價格之競爭，使政府採購法所期待建立之
    競標制度無法落實，有害於公益，惟念犯罪後尚能坦承大部
    分犯行，及其犯罪之動機、手段及所生損害等一切情狀，分
    別對被告丁○○及成修公司，分別量處如主文所示之刑及科
    以罰金。又依被告丁○○行為時之刑法第41條第1項前段及
    修正前罰金罰鍰提高標準條例第2條前段（現已刪除）之規
    定，關於易科罰金折算標準，應以銀元300元即新臺幣900元
    折算為1日。惟95年7月1日修正公布施行之刑法第41條第1項
    前段規定：「犯最重本刑為5年以下有期徒刑以下之刑之罪
    ，而受6個月以下有期徒刑或拘役之宣告者，得以新臺幣1千
    元、2千元或3千元折算一日，易科罰金。」。經比較修正前
    後之易科罰金折算標準，以修正前之規定較有利於被告，自
    應依修正後刑法第2條第1項前段，適用修正前刑法第41條第
    1項前段之規定，諭知易科罰金折算標準。
、被告乙○○○、唐榮公司部分：
一、按犯罪事實應依證據認定之，無證據不得認定犯罪事實；不
    能證明被告犯罪者，應諭知無罪之判決，刑事訴訟法第154
    條第2項、第301條第1項分別定有明文。又按認定不利於被
    告之事實，須依積極證據，苟積極證據不足為不利於被告事
    實之認定時，即應為有利於被告之認定；且事實之認定，應
    憑證據，如未能發現相當證據，或證據不足以證明，自不能
    以推測或擬制之方法，以為裁判基礎；而認定犯罪事實所憑
    證據，雖不以直接證據為限，間接證據亦包括在內；然而無
    論直接或間接證據，其為訴訟上之證明，須於通常一般之人
    均不致有所懷疑，而得確信其為真實之程度者，始得據為有
    罪之認定，若其關於被告是否犯罪之證明未能達此程度，而
    有合理性懷疑之存在，致使無從形成有罪之確信，根據「罪
    證有疑，利於被告」之證據法則，即不得遽為不利被告之認
    定，亦分別有最高法院30年上字第816號、40年台上字第86
    號、76年台上字第4986號判例可據。
二、公訴意旨略以：被告乙○○○為確保招標機關能開標決標，
    並使唐榮油漆公司有機會能順利得標，竟意圖影響採購結果
    ，向丁○○借用成修公司之名義投標，因認被告乙○○○所
    為，係犯第87條第5項前段之意圖影響採購結果借用他人名
    義投標罪嫌，而被告乙○○○為唐榮公司之實際負責人，故
    唐榮公司亦應依同法第92條科以罰金等語。訊據被告乙○○○堅決否認知悉被告丁○○以無競標真意之成修公司參與投
    標之情。經查，本件公訴人並未提出被告乙○○○就被告丁○○前揭遭論罪處刑之行為間，具有犯意聯絡或行為分擔之
    積極證據，本已不足以證明被告犯罪。且依證人顏得勝、許
    秀琴於偵查中所證述之將標單標價總額欄保留空白寄交丁○○自行填載投標價格之情節觀之，唐榮公司對於標案之管理
    及投標過程之掌握固然有明顯瑕疵，但亦不能據以認定被告
    丁○○前揭所為，係出於被告乙○○○之授意。此外，被告
    乙○○○雖於本院訊問時供稱：丁○○實際上也是唐榮公司
    員工，唐榮公司將顧工、施工部分統籌由雅展公司惟人力派
    遣及支付薪資，但雅展公司對於唐榮公司之得標工程無須負
    擔盈虧，丁○○在唐榮公司亦是支領固定薪資等語（見本院
    卷第249頁），果若屬實，則被告丁○○擅自利用成修公司
    參與投標，其動機是否如其所述：僅是單純為使雅展公司之
    工人有工可作云云，固足啟人疑竇，但究不能以此懷疑率認
    被告乙○○○與丁○○間具有共犯之關係。此外，復查無其
    他證據足以認定被告乙○○○有公訴意旨所指之犯行，亦乏
    證據可資認定唐榮公司之代表人、代理人、受雇人或其他從
    業人員有何違反政府採購法第87條第5項之行為，而仍有合
    理之可疑存在，無從形成被告乙○○○及唐榮公司有罪之確
    信，揆諸前揭說明，本院自應對被告乙○○○及唐榮公司均
    為無罪判決之諭知。
據上論斷，應依刑事訴訟法第299條第1項前段，政府採購法第87
條第5項、第92條，刑法第2條第1項、第11條前段，修正前刑法
第41第1項前段，修正前罰金罰鍰提高標準條例第2條，現行法規
所定貨幣單位折換新臺幣條例第2條，判決如主文。
本案經檢察官張凱絜到庭執行職務。
中    華    民    國    95    年    10    月    11    日
              刑事第二庭  審判長法  官   王銘勇
                                法  官   方鴻愷
                                法  官   鄭子俊
以上正本證明與原本無異。
如不服本判決，應於送達後10日內向本院提出上訴狀。
中    華    民    國    95    年    10    月    11    日
                                書記官   沈藝珠
附錄本案論罪科刑法條全文
政府採購法第87條第5項：
意圖影響採購結果或獲取不當利益，而借用他人名義或證件投標
者，處三年以下有期徒刑，得併科新臺幣一百萬元以下罰金。容
許他人借用本人名義或證件參加投標者，亦同。
政府採購法第92條：
廠商之代表人、代理人、受雇人或其他從業人員，因執行業務犯
本法之罪者，除依該條規定處罰其行為人外，對該廠商亦科以該
條之罰金。


司法院資訊處製作；財團法人民間司法改革基金會備份。
